【裁判字號】    96,上,152
【裁判日期】    970311
【裁判案由】    侵權行為損害賠償
【裁判全文】
臺灣高等法院臺南分院民事判決  96年度上字第152號
上  訴  人  謝宜甄即戊○○
兼上一人之
訴訟代理人  謝家瑜即己○○
            庚○○
被  上訴人  丙○○
            祥暉交通有限公司
法定代理人  甲○○
上二人共同
訴訟代理人  乙○○
被  上訴人  丁○○○○○○
上列當事人間請求侵權行為損害賠償事件，上訴人對於中華民國
九十六年五月二十五日臺灣臺南地方法院第一審判決（九十六年
度重訴字第三號）提起上訴，本院於九十七年二月二十六日言詞
辯論終結，判決如下：
      主      文
上訴駁回。
追加之訴及其假執行聲請均駁回。
第二審訴訟費用、追加之訴訴訟費用，均由上訴人負擔。
      事      實
甲、上訴人方面：
一、聲明：(一)原判決不利於上訴人部分廢棄。(二)前開廢棄部分，
    被上訴人丙○○、祥暉交通有限公司（下稱祥暉公司）應再
    連帶給付上訴人各新台幣（下同）五十萬元及均自民國（下
    同）九十五年四月十九日起算至清償日止，按年息百分之五
    計算之利息。(三)被上訴人丙○○、祥暉公司應再連帶給付上
    訴人各十二萬元及均自九十六年七月十一日起算至清償日止
    ，按年息百分之五計算之利息。(四)被上訴人舒楚昀應就前開
    第(二)、(三)項及原審判決所命被上訴人丙○○及祥暉公司連帶
    給付部分，負連帶給付之責。(五)上訴人願供擔保，請准宣告
    假執行。
二、陳述：除與原判決記載相同者，茲引用之外，補稱：
  (一)本件事故係因被上訴人舒楚昀失控打滑停於外側車道，疏未
    注意開啟故障警示燈，又未依規定於一百公尺前擺放故障警
    告標誌，造成被上訴人丙○○無法事先預見，致閃煞不及釀
    成本件事故，被上訴人舒楚昀之行為與本件事故之結果有相
    當因果關係。
  (二)本件係兩階段車禍事故，第一階段是被上訴人舒楚昀撞護欄
    ，過了一段時間才發生砂石車為了閃避該停於外線車道上之
    車輛，造成死亡事故。前者之報案時間為八時十四分，火燒
    車之報案時間為八時二十一分四十八秒，報案時間相距七分
    四十八秒以上，則被上訴人舒楚昀有相當足夠之時間擺放警
    告標誌或閃亮故障燈甚明。被上訴人舒楚昀之不作為顯有過
    失，自應與丙○○及祥暉公司負連帶責任。
  (三)精神慰撫金判賠金額太低，應酌情增加。因母親死亡，上訴
    人各支出喪葬費十二萬元，爰追加請求。
三、證據：除援用第一審所提證據外，補提出剪報影本、報案紀
    錄譯文、筆錄影本、戶籍謄本、臺灣苗栗地方法院九十六年
    度交訴字第三三號刑事判決影本一件為證。聲請向雲林縣警
    察局、中華電信股份有限公司服務處函查資料。
乙、被上訴人丙○○、祥暉公司方面：
一、聲明：上訴及追加之訴均駁回。
二、陳述：除與原判決記載相同者，茲引用之外，補陳：
  (一)被上訴人丙○○並無過失，不應構成侵權行為，被上訴人祥
    暉公司亦不應負連帶責任：
    (1)依最高法院四十八年度台上字第七一三號判例意旨，本件
      事實之認定，不受另件刑事確定判決認定事實之拘束。
    (2)被上訴人丙○○就本件車禍確無過失可言：
      被上訴人丙○○無「疏未減速慢行而仍以時速約一百公
        里之速度行駛」之過失。被上訴人丙○○當時之車速為
        時速八十五公里左右。當地之速限既為一百一十公里，
        並無違規。
      被上訴人丙○○無不當變換車道之過失。
        被害人謝春進所駕之汽車係行駛於內線車道，被上訴人
        丙○○係行駛於外線車道，中線車道無車，則當被上訴
        人丙○○發現前方七、八十公尺處之外線車道上停放舒
        楚昀之事故汽車時，被上訴人丙○○欲自外線車道變換
        車道至中線車道以閃避時，並無變換車道時之安全距離
        問題。故問題在於「被上訴人丙○○自外線車道變換車
        道至中線車道時所發生之打滑失控現象是否存有過失」
        。查被上訴人丙○○在此無從預料之緊急情況下，為閃
        避前方舒楚昀突然停放於外線車道上之汽車，而不得不
        在較為緊急且天雨路滑之情況下往左切入當時並無車輛
        之中線車道，導致被上訴人丙○○所駕駛之砂石車打滑
        發生本件事故，被上訴人丙○○在突發狀況所為之上開
        處置，應無何過失可言。本件事故之發生肇因係被上訴
        人舒楚昀。
      被上訴人舒楚昀之汽車失控撞擊外側護欄後停放於外線
        車道上時，其汽車處於可駕駛移動之狀態，不但未將其
        汽車自外線車道上駛至外側路肩上停放，又未顯示停車
        燈光，顯有過失。
  (二)上訴人等主張之賠償金額過高：
    (1)喪葬費請求：
      上訴人主張之喪葬費三十六萬元，已經其父親謝春進於原
      審法院以九十六年度重訴字第一五號案請求，且其父親表
      示全部喪葬費由其一人支出者，亦不同意上訴人另向被上
      訴人請求，此部分其請求應予駁回。
    (2)精神慰藉金逾五十萬元部分：
      謝春進曾經就其妻即李秀蘭死亡部分，與被上訴人成立和
      解，由被上訴人丙○○、舒楚昀賠償一百九十萬元（不含
      強制險一百四十萬元）三人均已簽名於該調解筆錄，事後
      李秀蘭之子不滿意該和解條件，致不成立。可見被上訴人
      等確有和解誠意。原判決判賠一百五十萬元，加上謝春進
      另案請求精神慰藉金及四十八萬元喪葬費，其賠償金額並
      無過低之情形。
三、證據：援用第一審所提證據外，補提出調解筆錄影本一件為
    證。
丙、被上訴人舒楚昀方面：
一、聲明：上訴及追加之訴均駁回。
二、陳述：除與原判決記載相同者，茲引用之外，補陳：
  (一)被上訴人舒楚昀並無過失責任：
    依雲林縣警察局九十六年十月八日函覆內容，通報火燒車時
    間為八時十八分至八時二十三分之間，此時間係乃第二階段
    被害人車輛遭丙○○擠壓發生火燒車之時間，縱與警訊筆錄
    所述發生車禍時間八時三十分不符，但無法證明第一階段車
    禍發生車輛橫躺外側車道後，到第二階段被上訴人丙○○之
    半聯結車撞擊被害人車輛之間，被上訴人有足夠時間打臨停
    燈及下車擺放故障標誌。
  (二)國道公路警察局路況插播資料記錄簿所載：「九十三年四月
    十五日八時十四分警廣南下二五三公里有事故，八時十五分
    七九一通知七七五前往處理」，只能證明八時十四分是第二
    階段丙○○之砂石車撞擊被害人車輛發生之時間，距八時二
    十三分火燒車前有約十分鐘之時間，但無法證明八時十四分
    是被上訴人舒楚昀發生第一階段車禍發生之時間。謝春進於
    偵查庭供稱：「有看到舒建翔的車失事打滑，逆向停在最外
    線車道上，我看到時距離約一百公尺左右，我當時車速約一
    百公里，我是在內車道，砂石車就在我車旁最外車道，中央
    車道沒有車，砂石車向左閃，時間很短，約一秒鐘就撞到我
    的車子，我沒有時間反應」，足見第一階段發生車禍時距離
    第二階段車輛發生之時間過短，被上訴人舒楚昀根本來不及
    放置警告標誌，以警示後方來車，臨時停車燈由於車輛已橫
    躺於外側車道上，後方車輛也無法看到，無法阻止第二階段
    車禍發生，況本件車禍之真正肇事原因乃被上訴人丙○○未
    保持安全行車距離及任意變換車道所致，故被上訴人舒楚昀
    就本件車禍之發生並無過失之責任。
三、證據：援用第一審所提證據。
丁、本院依職權調閱臺灣臺南地方法院九十四年度交訴字第九八
    號丙○○過失致死案原卷七宗。向雲林縣警察局、中華電信
    股份有限公司服務處函查。
      理      由
一、上訴人主張：被上訴人丙○○係被上訴人祥暉公司之砂石車
    司機，於九十三年四月十五日上午，駕駛車牌號碼796-GU號
    營業曳引車（下稱砂石車）載運砂石，沿國道三號高速公路
    外側車道，由北往南方向行駛，於同日上午八點三十分許，
    於高速公路二百五十三公里三百公尺處前，因未注意車前狀
    況，及遇臨時障礙時竟未減速慢行之過失，於被上訴人舒楚
    昀駕駛車牌號碼2J-9969號自用小客車，因閃避他車失控打
    轉撞擊路旁護欄後橫向停止於該處之外側車道，舒楚昀未在
    車後適當距離擺放三角形警告標誌，讓後面來車注意防免，
    被上訴人丙○○為閃避舒楚昀上開自小客車，又發現無法適
    時煞停，乃變換車道欲閃避該小客車，因車速非慢致驟然往
    左轉動方向盤時，砂石車打滑偏行穿越中線車道侵入內側車
    道，致砂石車車身向左傾斜，與訴外人謝春進所駕駛之車牌
    號碼5951-GA號自用小客車發生碰撞，砂石車因而翻覆壓住
    謝春進駕駛之小客車，隨後砂石車起火燃燒波及謝春進所駕
    駛之小客車，造成車內乘客李秀蘭逃生不及當場死亡。其等
    係李秀蘭之子女，因母親之死亡，精神甚為痛苦，自得請求
    丙○○、祥暉公司、舒楚盷連帶賠償等情，爰求為判決命被
    上訴人丙○○、舒楚昀連帶給付上訴人各一百萬元，及自起
    訴狀繕本送達之翌日起算之法定遲延利息。並命被上訴人祥
    暉公司就丙○○應給付部分，負連帶給付責任（原審判命被
    上訴人丙○○、祥暉公司連帶給付各上訴人五十萬元本息，
    駁回其餘請求，上訴人就其敗訴之五十萬元上訴）。嗣於本
    院追加請求被上訴人丙○○、舒楚昀、祥暉公司再給付上訴
    人各十二萬元及自追加狀送達被上訴人翌日起算之法定遲延
    利息。
二、被上訴人祥暉公司、丙○○則以：砂石車係遵守高速公路速
    限行駛並未超速，因閃避舒楚昀之自小客車而緊急煞車致生
    車禍，車禍原因係舒楚昀未開警示燈及放置故障標示所致，
    上訴人請求之慰撫金過高，且殯喪費已由其父另案請求，不
    應再請求等語。被上訴人舒楚昀則以：刑事部分已認定其對
    於本件車禍不負過失責任，本件肇事原因乃砂石車司機未採
    取適當閃避之過失所生等語，資為抗辯。
三、查上訴人主張，被上訴人丙○○係被上訴人祥暉公司僱用之
    砂石車司機，於九十三年四月十五日上午，駕駛車牌號碼79
    6-GU號之砂石車，沿國道三號高速公路外側車道，由北往南
    方向行駛，於上午八點三十分許，經該路二百五十三公里三
    百公尺前，適被上訴人舒楚昀所駕駛之車牌號碼2J-9969號
    自用小客車，因失控打轉撞擊路旁護欄橫向停止於該處之外
    側車道，丙○○駕車行至該地點，欲閃避該小客車而採取變
    換車道措施時，砂石車打滑偏行穿越中線車道侵入內側車道
    ，與訴外人謝春進駕駛車牌號碼5951-GA號自用小客車發生
    碰撞，丙○○所駕駛之砂石車因而翻覆壓住謝春進之小客車
    ，砂石車起火燃燒波及謝春進所駕駛之小客車，致車內乘客
    李秀蘭逃生不及受嚴重燒燙傷當場死亡之事實，為被上訴人
    所不爭執，並經本院依職權調取原審法院九十四年度交訴字
    第九八號、本院九十六年度交上訴字第一四０號刑事卷宗查
    明無訛，其主張堪信為真實。
四、茲上訴人主張被上訴人丙○○、舒楚昀就本件車禍均有過失
    ，應負共同侵權行為責任，祥暉公司則應與林永祥負僱用人
    之連帶責任，則為被上訴人等否認，並以前揭情詞置辯。是
    本件應審究者，乃：(一)被上訴人丙○○應否負侵權行為責任
    ？(二)被上訴人舒楚昀應否負侵權行為責任？
五、經查：
  一被上訴人丙○○對李秀蘭死亡應負過失侵權行為之責：
    (1)被上訴人丙○○不否認於上開時、地，駕駛系爭砂石車翻
      覆壓住謝春進駕駛之小客車，因砂石車起火燃燒致李秀蘭
      死亡之事實，但抗辯其就車禍並無過失，辯稱：「係因急
      須閃避舒楚昀駕駛自小客車而緊急煞車，若不緊急煞車，
      會追撞舒楚昀之自小客車，當時處於義務衝突之情況，依
      當時情況無法預防意外的發生，若舒楚昀之小客車未突然
      停在現場，車禍不會發生，舒楚昀應負該車禍之責任。」
      等語。經查：
      依內政部警政署國道公路警察局第七警察隊提供之九十
        三年四月十五日路況插播資料紀錄簿記載，「上午八時
        十四分接獲警廣通報南下二五三公里有事故」、「上午
        八時十五分通知七七五前往處理」、「上午八時三十六
        分接獲七七五通報（下大雨，大型砂石車、火燒車）…
        」，有該警察隊九十六年三月十三日函及所附紀錄簿可
        稽（見原審卷第七九至八十頁）。又本院向雲林縣警察
        局函查車禍當天受理一一Ｏ案件記錄及錄音光牒，火燒
        車報案電話時間係在八時十八分至二十三分之間，有該
        局九十六年十月八日函可按（見本院卷第九十一頁），
        被上訴人舒楚昀自承該火燒車通報電話，係其受謝春進
        之要求而撥打（見本院卷第一六Ｏ頁），查國道警察局
        第七警隊於上午八時十四分接獲「警廣」通報「南下二
        五三公里有事故」，所指事故應係舒楚昀駕駛自用小客
        車失控撞擊路旁護欄橫向停止該處之事故，而火燒車事
        故則係指本件砂石車死亡車禍，由八時十四分第七警隊
        即受理通報，可見舒楚盷撞護欄之事故最遲於八時十四
        分前已發生，而本件火燒車車禍事故，若以最近通報時
        間八時十八分計算，再扣除砂石車因擦撞謝春進之小客
        車拖行一段後傾覆擦行路面致起火燃燒，約三十秒，火
        燒車後約一分鐘左右因謝春進之催請，舒楚昀乃以手機
        打一一０報案，扣除上開時間後，二件事故發生時間，
        合理推估相距至少在三分鐘以上。
      被上訴人舒楚昀於原審上訴人丙○○過失致死刑事案件
        詰問時證稱：「車子停止在外側車道到本件車禍發生時
        間不到一分鐘，約三十秒至一分鐘」、「車子停止瞬間
        ，有往回看，在我視線所及之處沒有看到車子」、「自
        我衝撞護欄至聽到『吱』的聲音時，時間約有二分鐘左
        右」等語（見原審九十四年度交訴字第九八號刑事卷第
        一四二至一四四頁），可知被上訴人舒楚昀駕駛小客車
        撞擊護欄而停止於肇事地點之外側車道，至被上訴人丙
        ○○駕駛砂石車接近並發現該橫停小客車時，已經過至
        少一至二分鐘之時間。非如其所述，在舒楚昀駕駛之小
        客車閃避失當打轉時即隨後駛至。
      又被害人謝春進於原審刑事案件詰問時，證述：「要發
        生事故之前我的車子是在被告（丙○○）車子十五公尺
        至二十公尺左右」、「車禍前我在內側車道行駛，在被
        告丙○○車子後面，丙○○車子在外側車道行駛，我很
        早之前就知道丙○○車子在外側車道行駛」、「在車禍
        發生之前，約一００米前發現舒建翔車子橫停在外側車
        道…。丙○○車子在我右前方十五米至二十米」、「當
        時車速九十至一００」等語（見前開刑事卷第一三九頁
        至一四０頁），足見被上訴人丙○○駕駛砂石車行經本
        件肇事地點前，舒楚昀所駕駛之小客車確已橫停於外側
        車道內一段相當之時間，謝春進既然在約一百公尺前，
        即發現舒楚昀橫停之小客車，被上訴人丙○○駕駛之砂
        石車車身較高，上訴人舒楚昀之小客車屬白色車輛（刑
        事卷相驗卷事故現場與肇事車輛採證照片第一、二張）
        ，依理被上訴人丙○○應比謝春進在更遠（一百公尺以
        上）距離前，即發現橫停於其行駛車道正前方之舒楚昀
        之小客車。
      被上訴人丙○○於警訊時供稱：「發現舒建翔之小客車
        時，距離約七十至八十公尺。」（見刑事相驗卷第十一
        頁及背面），於偵查中為相同供述（見同相驗卷第三八
        頁及背面），顯見被上訴人丙○○駕駛砂石車行至肇事
        地點之相當距離前，即已發現被上訴人舒楚昀駕駛之小
        客車，靜止停在肇事地點之外側車道。
      基於上開事證，若被上訴人丙○○於駕車行經本件肇事
        地點前，發現該橫停於其行駛車道正前方之小客車時，
        立即採取必要之安全措施，且減速慢行至一定之行車速
        度，並作隨時停車之準備，則其應可在該橫停小客車適
        當之距離前，即將其所駕駛之砂石車適時煞停，或在適
        當距離前順利變換車道至中線車道行駛，而避開該橫停
        於外側車道之小客車，並且在中線車道內正常順利行駛
        通過肇事地點，然被上訴人丙○○於當時下雨，且路前
        方有肇事車停放之情形下，未減速慢行，竟仍以時速八
        十五公里之速度，繼續行駛至該橫停小客車前之很短距
        離內（其自陳約十至二十公尺前），始發現業已煞停不
        及，而在非低速行駛之情況下，企圖以變換車道之方式
        ，來避開該橫停於外側車道之小客車，以致其在車速甚
        快之情形下，驟然往左轉動方向盤，導致車輛失控而越
        過中線車道直接侵入內側車道，並與謝春進所駕駛之小
        客車發生碰撞，足見被上訴人丙○○未採取適當之閃避
        停止措施，冒然變換車道致失控侵入謝春進行駛之內側
        車道，係造成乘坐謝春進小客車內之李秀蘭死亡的獨立
        過失行為。被上訴人上開辯解，與事實不符，並無可採
        。
    (2)本件交通事故經原審刑事庭送臺灣省嘉雲區行車事故鑑定
      委員會鑑定及臺灣省車輛行車事故覆議鑑定委員會覆議，
      均認定：被上訴人丙○○未減速慢行等駕駛行為，係車禍
      之唯一肇事原因，有上開委員會九十三年十月四日之函及
      鑑定意見書、及覆議鑑定委員會九十三年十二月二十八日
      函附卷可按（見刑事卷偵查卷第十九至二十二頁、第八九
      頁）。又原審刑事庭將本件交通事故，送請國立交通大學
      鑑定，結果亦認為：「肇事重建：聯結車發現小客車Ａ（
      被上訴人舒楚昀駕駛自小客車）失控而驟然向左轉動方向
      盤，以避免危險；而於往內車道靠行過程中，曾經再迅速
      往右轉動方向盤修正行進方向，但因天雨路滑與離心力作
      用，整車往內側（左）滑動並翻轉以至最終位置，與前述
      跡證完全吻合。綜合研判：舒建翔雨天駕駛自小客車，
      失控撞擊外側護欄，為肇事原因。丙○○雨天駕駛半聯
      結車，變換車道時失控翻覆、撞擊謝春進駕駛之自小客車
      ，為肇事原因。」，有國立交通大學行車事故鑑定意見書
      可按（附於原審上開刑事卷第五二頁）。實際負責鑑定之
      教授吳宗修，於該刑事案證稱：「我們鑑定高速公路車禍
      ，先鑑定一次或多次車禍所造成，…本件的重點在於丙○
      ○有多久時間可反應，…，若於六、七秒時間差，即可將
      車禍分成二段，因為一般反應時間差是二、三秒，本件我
      們鑑定判斷結果是將車禍切割成二段，…第二段我們是先
      鑑定路權歸屬何人問題，本件車禍謝先生是在自己車道行
      駛，而被告（丙○○）是自其他車道行駛過來，…謝先生
      也無法作任何動作，所以第二段可確定謝先生沒有肇事原
      因；」、「第一段部分後車有無時間及空間作出適當反應
      ，舒建翔最先是在外側車道，沒有堵住全部車道，…中間
      是有些時間差…，依我們的鑑定專業經驗，只要有時間打
      電話，大概就是第二段車禍的發生，」、「車禍當時是下
      雨天，依交通規則下雨天應減速慢行，不能依一般時速行
      駛，…，自車輛的翻覆的情形及剎車痕可判斷，被告（丙
      ○○）自外側車道偏駛至內側車道過程中有轉動方向盤的
      情形，所以發生離心力而造成車子的翻覆，自跡證可看到
      被告（丙○○）有作此動作；…我們認定被告（丙○○）
      是在變換車道失控翻覆，…我們認為在第二段過程中，被
      告可採取任何閃避措施，但不可影響其他車道的行駛，被
      告（丙○○）是因為變換車道不當導致與他車發生撞擊」
      、「我們僅就撞擊護欄部分作鑑定，我們認為舒建翔的車
      子是因為失控而撞擊到護欄」、「舒建翔是另外一個問題
      ，謝春進車子受有損害，我們認為與被告（丙○○）有關
      ，我們的意見並不是認為舒建翔與被告（丙○○）同為本
      件肇事原因」、「舒建翔是否需負責任，我不作此判斷」
      等語（見原審刑事卷第一四七至一四九頁）。依該證人之
      證言，亦無從認定舒建翔應負共同過失責任。
    (4)又按行車速度，依標誌或標線之規定，因道路發生臨時障
      礙時，應減速慢行，作隨時停車之準備；又汽車行駛時，
      駕駛人應注意車前狀況，並隨時採取必要之安全措施，道
      路交通安全規則第九十三條第一項第二款及第九十四條第
      三項分別定有明文。被上訴人丙○○於前述時、地，駕駛
      砂石車行駛於高速公路，理應注意前開道路交通安全規則
      等規定，而案發當時天候雖屬雨天，但有日間自然光線，
      且路面無缺陷、視距復屬良好等情，有道路交通事故調查
      報告表(一)載明可考（見刑事相驗卷第十四頁），據此判斷
      ，客觀上亦無不能注意之情事，被上訴人丙○○竟疏未注
      意因道路發生臨時障礙時，應減速慢行，作隨時停車之準
      備，且未注意隨時採取必要之安全措施，而在看見其所行
      駛車道前方有橫停之小客車，仍未減速至適當之行車速度
      而貿然繼續前行，以致發現在該橫停之小客車前已煞停不
      及，而欲以變換至中線車道之方式閃避該小客車時，在行
      車速度非低之情況下，驟然向左轉動方向盤而導致車輛失
      控越過中線車道直接侵入內側車道，而不慎與訴外人謝春
      進所駕駛之小客車發生碰撞，並造成訴外人李秀蘭當場傷
      重不治死亡之結果，顯見被上訴人丙○○之上述駕車肇事
      行為，具有過失甚明。
    (5)綜上，被上訴人丙○○之過失行為與李秀蘭之死亡間顯有
      相當因果關係。被上訴人應負過失侵權行為，堪以認定。
      又被上訴人丙○○在車禍發生當時係受僱於被上訴人祥暉
      公司，此為祥暉公司所自承。丙○○駕駛砂石車肇事時係
      執行職務，已經其於警訊時供陳在卷（見刑事卷相驗卷第
      十頁背面），依民法第一百八十八條第一項前段規定，被
      上訴人丙○○、祥暉公司就李秀蘭之死亡應負連帶賠償責
      任。上訴人均為訴外人李秀蘭之子女，請求被上訴人丙○
      ○、祥暉公司連帶賠償，自屬有據。
  (二)被上訴人舒楚昀對李秀蘭之死亡有無過失侵權行為責任：
    (1)按侵權行為所發生之損害賠償請求權，以有故意或過失不
      法侵害他人之權利為其成立要件，此觀民法第一百八十四
      條之規定自明。若其行為並無故意或過失，或其行為與損
      害之間無相當因果關係者，均無令負侵權行為損害賠償責
      任之可言。而所謂過失，係指行為人雖非故意，但按其情
      節，應注意、能注意而不注意，或對於侵權行為之事實，
      雖預見其發生，而確信其不發生者而言。又所謂相當因果
      關係，係指無此行為，雖必不生此損害，有此行為，通常
      即足生此損害，是為有因果關係，而如無此行為，必不生
      此損害，有此行為，通常亦不生此損害，自無因果關係之
      情形（參照最高法院八十七年度台上字第七八號判決）。
    (2)上訴人主張，被上訴人舒楚昀駕車失控撞上護欄橫停車道
      之報案時間為八時十四分，砂石車與謝春進之小客車火燒
      車之報案時間為八時二十一分四十八秒，相距七分四十八
      秒以上，被上訴人舒楚昀應有相當足夠之時間，在其車後
      擺置三角形警告標誌及開啟閃光警告燈，其竟未採取任何
      上開措施，致釀成本件事故，應與丙○○負共同侵權之責
      云云。此為被上訴人舒楚昀所否認，並以已開啟閃光警告
      燈置辯。
    (3)按汽車在行駛途中，因機件故障或其他緊急情況無法繼續
      行駛時，應滑離車道，在路肩上停車待援。滑離車道時，
      應先顯示方向燈逐漸減速駛進路肩，車身或所載貨物突出
      部分，須全部離開車道。待援期間除顯示危險警告燈外，
      並在故障車輛後方五十公尺至一百公尺處設置車輛故障標
      誌警示之。前項情形汽車無法滑離車道時，除顯示危險警
      告燈外，應在故障車輛後方一百公尺以上處設置車輛故障
      標誌，同時應即通知管理機關或警察機關協助處理。高速
      公路及快速公路交通管制規則第十五條定有明文。查：被
      上訴人舒楚昀駕駛自小客車因閃避他車不當，失控打轉撞
      擊路旁護欄彈回後橫向停止於該處之外側車道，依其於原
      審刑事庭時自承「輪胎破掉無法動」（見原審九十四年度
      交訴字第九八號刑事卷第一四二頁），則其有無法滑離車
      道情形，依上開規定，自應開啟車輛閃光警告燈，並在車
      輛後方一百公尺以上處設置車輛故障標誌。其自承並未設
      置三角形車輛故障標誌，且有內政部警政署國道公路警察
      局舉發違反道路交通管理事件通知單附卷可稽（見原審卷
      第一二七頁）。其雖辯稱：有開啟車輛閃光警告燈，惟經
      原審勘驗播放國道公路警察局第七警察隊檢送之現場錄影
      光碟片（見刑事偵查卷九十三年度偵字第七一四七號卷宗
      內），「其小客車在警方之拖吊車上時，車尾的部分沒有
      顯示車尾左右車燈開啟或閃爍。…」，有原審筆錄可稽（
      見原審卷第一０八頁）。堪認被上訴人舒楚昀當時並未開
      啟車輛閃光警告燈。其雖辯稱「警察來的時候，我就把鑰
      匙拿起來，車子就熄火，警示燈也關閉，…」，查車輛閃
      光警告燈並不因車輛熄火而關閉，所辯不合常理，自難採
      信。被上訴人舒楚昀於事故發生後未開啟車輛閃光警告燈
      ，亦未在車輛後方設置三角形車輛故障標誌，違反上開規
      定，堪以認定。
    (4)應審究者，被上訴人舒楚昀違反上開規定之不作為，與李
      秀蘭死亡之間有無相當因果關係？查：
      被上訴人丙○○係於被上訴人舒楚昀之小客車失控撞護
        欄橫停車道內一段相當時間後，始自後方駕車接近該小
        客車，已見前段所述（至少三分鐘，上訴人則主張約七
        分鐘），又被害人謝春進約於一百公尺前即已看到舒楚
        昀之小客車橫停於外側車道，被上訴人丙○○自認在約
        八十公尺前已看到（依理其應比謝春進在更遠前即看到
        ，已見前述），足見被上訴人舒楚昀雖未依規定作上開
        故障處置，但事實上被害人謝春進及被上訴人丙○○均
        早已看到其車輛橫停於外側車道甚明。丙○○已有足夠
        之時間作煞避或改道行駛之措施，參諸本件二次車禍發
        生時間，相距約在三至七分鐘之間，已如前段所述，事
        故地點既係在車流量頗多之國道高速公路上，則於該數
        分鐘時間內，應有數輛汽車通過此路段之外側車道，該
        等汽車既能順利通過而未發生事故，顯見其他駕駛人必
        係於相當距離之前，即可發現舒楚昀之車橫停於車道內
        而妥適的處理。是舒楚昀未作上開故障防護行為（開故
        障燈、放三角架故障標誌），與本件車禍之發生間，難
        認有相當因果關係。
      審酌被上訴人丙○○採取變換車道閃避之駕駛行為，並
        非被上訴人舒楚昀之車輛突然失控侵入其所駕車行駛之
        車道內，致其完全無法採取其他避煞措施，只能在車速
        非慢之情況下，緊急轉動方向盤向左偏駛，而係被上訴
        人丙○○疏未注意，於道路發生臨時障礙時，應減速慢
        行，作隨時停車之準備，且未注意隨時採取必要之安全
        措施仍貿然繼續行駛所致，待其砂石車行駛至距離被上
        訴人舒楚昀自小客車前僅十至二十公尺時始緊急煞車，
        並往左變換車道，於往內車道靠行過程中，又再迅速往
        右轉動方向盤修正行進方向，因天雨路滑與離心力作用
        ，整車往內側（左）滑動並翻覆以至壓住訴外人謝春進
        所駕駛自小客車，致引發火燒車，波及謝春進駕駛之小
        客車內乘客李秀蘭逃生不及致死亡結果，是被上訴人舒
        楚昀未開啟車輛閃光警告燈，未在車輛後方設置三角形
        車輛故障標誌之行為，與造成被害人李秀蘭死亡之丙○
        ○之過失行為之間，並無相當因果關係存在。上訴人此
        部分主張，應無可採。檢察官亦為相同認定，將舒楚昀
        涉嫌過失致死罪處分不起訴，上訴人雖聲請再議，亦經
        臺灣高等法院台南分院檢察署駁回其再議，原審法院刑
        事庭亦為相同認定，駁回上訴人之聲請交付審判，有原
        審法院檢察署九十三年度偵字第七一四七、一一Ｏ五八
        號不起訴處分書、原審法院九十四年度聲判字第十七號
        裁定、臺灣高等法院台南分院檢察署九十四年度上聲議
        字第三一四號處分書可按。
    (5)綜上，被上訴人舒楚昀對於被害人李秀蘭之死亡並無共同
      侵權行為責任。
  (三)本件被上訴人丙○○、祥暉公司應連帶給付上訴人之金額部
    分：
    (1)按因故意或過失，不法侵害他人之權利者，負損害賠償責
      任，民法第一百八十四條第一項前段定有明文。又受僱人
      因執行職務，不法侵害他人之權利者，由僱用人與行為人
      連帶負損害賠償責任。民法第一百八十八條第一項前段定
      有明文。本件被害人李秀蘭因丙○○之過失而死亡，被上
      訴人丙○○係祥暉公司之僱用人，依上說明，自應連帶負
      損害賠償責任。
    (1)喪葬費用部分：
      按不法侵害他人致死者，對於支出殯喪費用之人，應負損
      害賠償責任。民法第一百九十三條第一項規定甚明。上訴
      人主張，其因母親李秀蘭死亡，各支出喪葬費十二萬元，
      請求被上訴人給付。此為被上訴人祥禈公司所否認，辯稱
      ：上訴人之父親謝春進已於原審另案（九十六年度重訴字
      第一五號）就李秀蘭之喪葬費用四十八萬元全額請求，並
      提出喪葬費用收據為證，經本院向原審請求影印該案卷宗
      查明屬實（見本院卷第一二七之一至一二七之二一頁）。
      上訴人迄今亦未提出任何其等三人支出上開喪葬費之收據
      為證，堪認其此部分主張，尚非可採，其追加請求應予駁
      回。
    (2)慰撫金部分；
      按不法侵害他人致死者，被害人之父、母、子、女及配偶
      ，雖非財產上之損害，亦得請求賠償相當之金額，民法第
      一百九十四條定有明文。上訴人均為被害人李秀蘭之子女
      ，其因母親李秀蘭之驟逝，精神上自感痛苦，上訴人請求
      被上訴人丙○○、祥暉公司連帶賠償非財產上之損害，自
      屬有據。查上訴人己○○大專畢業，從事服務業，月入約
      四萬元，無不動產，上訴人戊○○大學畢業，尚未有工作
      ，無不動產，上訴人庚○○就讀二技學院，打工月入七、
      八千元，無不動產，被上訴人丙○○為國中畢業，為聯結
      車司機，月薪資三萬五千元，無不動產，被上訴人祥暉公
      司每個月收入約四、五萬元，有十一台車，沒有不動產，
      已經其等分別陳明在卷，原審亦依職權調閱兩造財產所得
      調件明細表查明（見原審卷第六至十二、十四至二二頁）
      ，斟酌兩造年齡、身分、地位、上訴人因母親慘死所受痛
      苦及其他一切情狀，認上訴人三人得請求賠償之精神慰撫
      金各為八十五萬元為當，此部分其請求為有理由。
六、再按保險人依強制汽車責任保險法規定給付之保險金，視為
    加害人或被保險人損害賠償金額之一部分；加害人或被保險
    人受賠償請求時，得扣除之，強制汽車責任保險法第三十二
    條定有明文。查：因被害人李秀蘭之死亡，其夫即訴外人謝
    春進、子女即上訴人三人已領取強制汽車責任保險給付之一
    百四十萬元，並由該四人平分，各取得三十五萬元之事實，
    業據上訴人自陳在卷（見本院卷第六四頁），此部分依上開
    說明，視同加害人損害賠償之一部，應予以扣除，經扣除上
    述金額後，被上訴人丙○○、祥暉公司應連帶給付上訴人各
    五十萬元。
七、從而，上訴人依侵權行為之法律關係，請求被上訴人丙○○
    、祥暉公司應連帶給付上訴人各五十萬元，及均自起訴狀繕
    本送達翌日即九十五年四月十九日起至清償日止，按年息百
    分之五計算之利息，為有理由，應予准許；逾此部分之請求
    為無理由，應予駁回，其假執行之聲請亦失所附麗，應併予
    駁回。原審就上訴人之請求，分別為准、駁之判決，於法並
    無不合。上訴意旨指摘原判決駁回其請求部分為不當，求予
    廢棄改判，為無理由，應駁回其上訴。至其於本院追加請求
    殯喪費部分亦屬無據，應予駁回其追加。
八、本件事證已臻明確，兩造其餘攻擊防禦方法及舉證，核與本
    件判決結果不生影響，爰不一一詳為論述，附此敘明。
九、據上論結，本件上訴及追加之訴，均為無理由，依民事訴訟
    法第四百四十九條第一項、第七十八條、第八十五條第一項
    ，判決如主文。
中    華    民    國    97    年    3     月    11    日
                  民事第二庭    審判長法  官  丁振昌
                                      法  官  李素靖
                                      法  官  吳上康
上為正本係照原本作成。
如對本判決上訴，須於判決送達後20日內向本院提出上訴狀，未
表明上訴理由者，應於上訴後20日內，向本院提出理由書（須附
繕本）。依法須繳納裁判費並應委任律師為訴訟代理人，始得上
訴。
中    華    民    國    97    年    3     月    12    日
                                      書記官  易慧玲
【附記】
民事訴訟法第466條之1：
(1)對於第二審判決上訴，上訴人應委任律師為訴訟代理人。但上
  訴人或其法定代理人具有律師資格者，不在此限。
(2)上訴人之配偶、三親等內之血親、二親等內之姻親，或上訴人
  為法人、中央或地方機關時，其所屬專任人員具有律師資格並
  經法院認為適當者，亦得為第三審訴訟代理人。
民事訴訟法第466條之2：
  上訴人無資力委任訴訟代理人者，得依訴訟救助之規定，聲請
  第三審法院為之選任律師為其訴訟代理人。


司法院資訊處製作；財團法人民間司法改革基金會備份。
